【裁判字號】    89,交訴,73
【裁判日期】    890811
【裁判案由】    業務過失致死等
【裁判全文】
臺灣嘉義地方法院刑事判決                          八十九年度交訴字第七三號
    公  訴  人  臺灣嘉義地方法院檢察署檢察官
    被      告  乙○○
右列被告因業務過失致死等案件，經檢察官提起公訴（八十九年度偵字第二０七二號
），本院判決如左：
    主  文
乙○○從事業務之人，因業務上之過失致人於死，累犯，處有期徒刑壹年；又駕駛動
力交通工具肇事，致人死傷而逃逸，累犯，處有期徒刑玖月。應執行有期徒刑壹年捌
月。
    事  實
一、乙○○於民國八十八年間，因賭博案件，經本院判處有期徒刑四月，於八十八年
    六月三十日易科罰金執行完畢。
一、乙○○係職業計程車司機，為從事駕駛業務之人，於八十九年三月二十日十九時
    許，駕駛車號Ｐ二－九八０號黃色營業用小客車，載客至嘉義縣民雄鄉大崎村十
    四甲台林橋東側，循經秀林村十四甲路口往民雄工業區，沿嘉義縣民雄鄉○○路
    南向北方向行駛欲行返家，於十九時二十五分許，途經嘉義縣民雄鄉○○路與中
    山路交岔口時，乙○○本應注意，汽車超車時，應與前車左側保持半公尺以上之
    間隔超過，而依當時之情形，天候晴、為夜間有照明、路面乾燥無缺陷，並無不
    能注意之情事，竟疏未注意，為搶越黃燈且中山路由西向東有一營業大貨車亦行
    經該路口鳴按喇叭催促其前往，適有甲○○騎乘車號為ＮＡＬ－四六二號重型機
    車，於乙○○之右前方，同車道、同方向行駛，乙○○欲由超車，竟未保持半公
    尺以上之安全距離，不慎擦撞甲○○，使甲○○人車倒地，受有頭部外傷、顱內
    出血等傷害，此時莊明何已成為無自救力之人，乙○○明知上情，本應依法令規
    定，立即停車處理，將受傷者送醫急救，其竟因畏罪心虛，未下車救護甲○○，
    反而繼續駕駛車輛前進，逃逸現場，而甲○○經送醫後於同月二十一日三時不治
    死亡。嗣於同年三月二十二日下午五時許，經警循線在嘉義縣民雄鄉北斗村一七
    號查獲。
二、案經嘉義縣警察局報請臺灣嘉義地方法院檢察署檢察官偵查起訴。
    理  由
一、訊據被告乙○○對於右揭犯行坦承不諱，核與證人即被害人之兄莊士恩於警訊時
    稱：「於八十九年三月二十日十九時二十五分在嘉縣民雄鄉○○路與中華路口遭
    一部計程車車號不詳撞及後逃逸，經送往醫院後死亡」於偵查時稱：「他昨天下
    午七時左右向我借機車出去，就是發生車禍那臺」，並有道路交通事故調查報告
    表一份、照片十二幀附卷可稽，而被害人甲○○確因本件車禍顱內出血送醫不治
    死亡，復據臺灣嘉義地方法院檢察署檢察官督同法醫師相驗無訛，製有相驗屍體
    證明書、驗斷書及勘驗筆錄各一份附於相驗卷足憑。又依據如附表所示被告所駕
    駛之Ｐ二－九八０號營業小客車與被害人所騎乘之ＮＡＬ－四六二號重機車疑似
    外來漆之比對結果，之ＮＡＬ－四六二號重機車之左手把邊緣之疑似外來漆左煞
    車把手側面之疑似外來漆與Ｐ二－九八０號營業小客車右後保險桿上、右後輪弧
    上、右側照後鏡之標準漆相似，與右保險桿下方之標準漆不相似，此有內政部警
    政署刑事警察局中華民國八十九年八月十一日刑鑑字第五一一八二號鑑驗通知書
    一紙在卷可參，又被告之Ｐ二－九八０號營業小客車係右側後輪弧及右側後保險
    桿下緣有擦損痕跡，而被害人ＮＡＬ－四六二號重機車之左手把邊緣與左煞車把
    手側面均有黃色之疑似外來漆此有照片十二張在卷可佐，足見被告之車輛與被害
    人之機車，應係側面擦撞，而非公訴人所指之成九十度角之車頭相撞，復參酌被
    告於偵查中稱：「我知道我右後輪地方有撞到東西」，是被害人應與被告同於中
    華路由南往北方向，而於被告之右前方，被告因急於趁燈號轉為紅燈前橫越馬路
    ，而超越被害人之機車，致發生本次車禍，應可認定。
二、按汽車超車時，應與前車左側保持半公尺以上之間隔超過，道路交通安全規則第
    一百零一條第六款定有明文。被告係職業駕駛人，更應注意遵守上開規定。而肇
    事當時係天候晴、為夜間有照明、視距良好，路況亦為乾燥、無缺陷、無障礙物
    之路面，此有前開調查報告表在卷可稽，顯見被告當時亦無不能注意之情事，其
    竟應注意能注意而疏未注意肇致本件事故，其有過失甚明，臺灣省車輛交通事故
    鑑定技術研究學會對本件肇事事故之責任鑑定，亦同此認定，有臺灣省車輛交通
    事故鑑定技術研究學會八十九年十二月十二日車鑑字第０四七號函一紙在卷可參
    ，被害人確因本件車禍死亡，已如前述，則被告之過失行為與被害人之死亡間，
    顯有相當因果關係，其過失犯行堪以認定。
三、按汽車駕駛人駕駛汽車肇事致人受傷或死亡，應立即採取救護或其他必要措施，
    不得駛離，道路交通管理處罰條例第六十二條第一項定有明文。被告肇事後，被
    害人當時已生命垂危，而當場並無其他據有救護、扶助義務之人在場，顯係無自
    救力之人，而被告依前揭規定，係依法令具有救護義務之人，竟自逃逸，而遺棄
    罪之成立，非必須置被害人於無人之地，且非須使被害人絕無受第三者保護之希
    望，但以有法律上保護義務者，對於無自救力之人以遺棄之意思，不履行救護義
    務時，罪即成立，被告駕車逃逸之際，被害人當時並無其他法律上有為保護義務
    之人在旁為之保護，被害人當時即陷於無自救力之狀態，被告竟不為其等生存所
    必要之扶助保護，而駕車逃逸，被告遺棄罪犯行至為明確。另查被告於八十九年
    三月二十日十九時十四分四十二秒經過秀林村十四甲全揚傢具路口，隨即由秀林
    村臺林橋左轉前往民雄工業區，此有錄影帶一卷附卷可佐，報案之時間為八十九
    年三月二十日十九時二十五分發生車禍，是車禍應發生於這十分鐘內，被害人隨
    即為警送往醫院，殆於同月二十一日三時零分死亡，此有嘉義縣警查局民雄分局
    相驗案件初步調查報告表及臺灣嘉義地方法院檢察署驗斷書各一份在卷可佐，是
    被告之遺棄行為與被害人之死亡間，難認有因果關係，是被害人之死亡，因為被
    告之過失行為所致，而非遺棄之行為所致應可認定。
四、按刑法第二百七十六條第一項之過失致人於死罪及同法第二百八十四條第一項之
    過失傷害罪，係針對行為人應注意能注意而不注意之過失行為予以非難，而八十
    八年四月二十一日增訂之同法第一百八十五條之四之肇事致人死傷逃逸罪，則以
    處罰肇事後逃逸之駕駛人為目的，俾促使駕駛人於肇事後能對被害人即時就護，
    以減少死傷，是該罪之成立只以行為人有駕駛動力交通工具肇事，致人死傷而逃
    逸之事實為已足，至行為人之肇事是否有過失，則非所問，二者之立法目的及犯
    罪構成要件截然不同，且駕駛人之肇事逃逸，係在其過失行為發生後，為規避責
    任，乃另行起意之另一行為，故行為人之過失犯行為與其肇事致人死傷而逃逸之
    行為，應屬併罰之關係。而刑法第一百八十五條之四肇事致人死傷逃逸罪，並不
    以被害人為無自救能力人為必要，且在肇事致人死亡而逃逸之情形，無成立刑法
    第二百九十四條第一項遺棄罪餘地，兩相比較，刑法第一百八十五條之四肇事致
    人死傷逃逸罪之構成要件，較同法第二百九十四條第一項遺棄罪為寬，且前者之
    法定刑度係參考後者而定，立法目的似有意將駕駛動力交通工具肇事致人於死而
    逃逸之行為處罰，以前者之規定取代後者之意，且就肇事致人死傷而逃逸者，亦
    依該罪科以刑責，俾促使駕駛人於肇事後能對被害人即時救護，以減少死傷。則
    在駕駛動力交通工具肇事致人受傷，使陷於無自救能力而逃逸，該刑法第一百八
    十五條之四固為同法第二百九十四條一項之特別規定。（最高法院八十八年度臺
    上字第七三九六號判決可資參照。）
五、核被告所為，其為職業駕駛人，駕駛為其業務，是其因過失致被害人於死，係係
    犯刑法第二百七十六條第二項之業務過失致死罪。又被害人於車禍發生時受有前
    述傷害，致倒地不起，而成為無自救力之人，被告竟不為其等生存所必要之扶助
    保護，而駕車逃逸，所為係犯刑法第一百八十五條之四、第二百九十四條第一項
    之違背法令遺棄罪。再按被告於肇事後，所為之一個逃逸行為，同時觸犯刑法第
    二百九十四條第一項之違背法令遺棄罪與同法第一百八十五條之四肇事逃逸罪，
    如前所述，應優先適用肇事逃逸罪。公訴人雖未就遺棄罪部分起訴，惟此部分與
    前開有罪部分，有裁判上一罪之關係，本院自得併予審理。被告所犯刑法第一百
    八十五條之四及同法二百七十六條第二項之罪等二罪間犯意各別，行為互異，應
    分論併罰之。再查，被告於八十八年間，因賭博案件，經本院判處有期徒刑四月
    ，於八十八年六月三十日易科罰金執行完畢。此有臺灣嘉義地方法院檢察署刑案
    資料查註紀錄表及臺灣高等法院被告全國前案紀錄表（漏未記載已執行紀錄）附
    卷可參，被告於五年內再犯有期徒刑以上刑之宣告，為累犯，應依刑法第四十七
    條加重其刑。爰審酌被告之素行資料、過失之程度、所造成之危害、駕車肇事後
    逃逸，雖惡性重大，又未與被害人家屬達成和解及犯後坦承犯行之犯後態度等一
    切情狀，量處如主文所示之刑，並定其應執行之刑。
據上論斷，應依刑事訴訟法第二百九十九條第一項前段，刑法第一百八十五條之四、
第二百七十六條第二項、第二百九十四條第一項、第五十五條、第四十七條、第五十
一條第五款，罰金罰鍰提高標準條例第一條前段，判決如主文。
本案經檢察官陳仁智到庭執行職務。
中      華      民      國      九十    年      一      月     十一     日
                                臺灣嘉義地方法院刑事第二庭
                                    法  官  康  存  真
右正本證明與原本無異。
如不服本判決，應於判決送達後十日內向本院提出上訴狀( 應附繕本 )。
中      華      民      國      九十    年      一      月     十一     日
                                    書記官  胡  祥  生


司法院資訊處製作；財團法人民間司法改革基金會備份。
